【裁判字號】    99,交抗,379
【裁判日期】    990930
【裁判案由】    聲明異議
【裁判全文】
臺灣高等法院高雄分院刑事裁定         99年度交抗字第379號
抗   告   人  交通部公路總局高雄區監理所
即原處分機關
代   表   人  乙○○
受  處分  人  甲○○
上列抗告人因受處分人違反道路交通管理處罰條例聲明異議案件
，不服臺灣高雄地方法院中華民國99年8月12日裁定（99年度交
聲字第1712號），提起抗告，本院裁定如下：
    主  文
抗告駁回。
    理  由
一、本件抗告意旨略以：(一)有關「一行為同時觸犯刑事法律及違
    反行政法上義務規定，經檢察官依刑事訴訟法第253 條之1
    為緩起訴處分後，行政機關得否就該違反行政法上義務再處
    以行政罰」之事項，法務部行政罰法諮詢小組第一次會議紀
    錄「緩起訴處分乃附條件之不起訴處分，亦即是不起訴的一
    種。」此觀諸刑事訴訟法第256 條規定自明，既為不起訴即
    依不起訴處理。檢察官為緩起訴處分時依刑事訴訟法第253
    條之2 第1 項規定對被告所為之指示及課予之負擔，係一種
    特殊的處遇措施，並非刑罰。因此，刑事案件經檢察官為緩
    起訴處分確定後，宜視同不起訴處分確定，依行政罰法第26
    條第2 項規定，得依違反行政法上義務規定裁處之。」做成
    結論。另有「新修正道路交通管理處罰條例部分條文與行政
    罰法間之法理及意見乙案，交通部95年7 月17日交路字第09
    50006986號函釋在案。(二)本件異議人因同一酒後駕車之事實
    ，同時觸犯刑事法律及違反行政法上義務，刑事部分固經檢
    察官為緩起訴處分確定，異議人並已依緩起訴處分內容履行
    ，惟異議人依緩起訴處分所提供之義務勞動，其性質與道路
    交通管理處罰條例第35條略為：「汽車駕駛人，駕駛汽車經
    測試檢定有下列情形之一者，處新臺幣1 萬5 千元以上6 萬
    元以下罰鍰... 」有異，故本所於緩起訴期滿後，依道路交
    通管理處罰條例第35條第1 項第1 款，課以裁罰，於法有據
    ，無違一事不二罰原則。(三)依違反道路交通管理處罰條例第
    35條規定略以：「汽車駕駛人，駕駛汽車經測試檢定有超過
    規定標準者... 吊扣其駕駛執照1 年... 」法有明文規定，
    自應依法執行，應尚無「無須吊扣駕照」之爭議，況依道路
    交通安全規則第61絛規定略以：「汽車駕駛人取得高一級車
    類之駕駛執照資格者，應換發駕駛執照，並准其駕駛較低級
    車類之車輛，其規定如下：... 四、已領有小型車駕駛執照
    者，得駕駛輕型機器腳踏車。... 」，故小型車駕駛人倘未
    考領輕型機器腳踏車駕駛執照，而持有小型車駕駛執照駕駛
    輕型機器腳踏車，既為規定所許可，自得憑以駕駛，致其酒
    後違規即應吊扣駕駛人違規當時之小型車駕駛執照，應無不
    合。另檢附交通部95年5 月3 日交路字第0950030639號函、
    94年9 月15日交路字第0940051433號函及89年8 月30日交路
    89字第008861號函、台灣高等法院97年1 月31日97年度交抗
    字第118 號交通事件裁定書供參。本案依上開條文之規定，
    依法裁處罰鍰4 萬5000元並吊扣普通小型車駕照12個月，並
    施以道安講習，應無疑義。(四)故本所依規定填製之高監營裁
    字第裁80-N00000000裁決書裁處罰鍰新台幣4 萬5000元，吊
    扣普通小型車駕駛執照12個月，並施以道路安全講習，應無
    不合，請求撤銷原裁定等語。
二、按一行為同時觸犯刑事法律及違反行政法上義務規定者，依
    刑事法律處罰之，但其行為應處以其他種類行政罰或得沒入
    之物而未經法院宣告沒收者，亦得裁處之；前項行為如經不
    起訴處分或為無罪、免訴、不受理、不付審理之裁判確定者
    ，得依違反行政法上義務規定裁處之，行政罰法第26條定有
    明文。本條文之規定，乃明定對於人民違反公法上義務之行
    為，除因處罰之性質與種類不同，必須採用不同方法而為併
    合處罰，以達行政目的所必要者外，不得重複處罰之原則，
    以落實大法官釋字第503 號解釋揭示之「一行為不得重複處
    罰」之現代民主法治國家之基本原則，此由本條文之立法理
    由記載：「一行為同時觸犯刑事法律及違反行政法上義務規
    定時，由於刑罰與行政罰同屬對不法行為之制裁，而刑罰之
    懲罰作用較強，故依刑事法律處罰，即足資警惕時，實無為
    一事二罰再處行政罰之必要。且刑事法律處罰，由法院依法
    定程序為之，較符合正當法律程序，應予優先適用。但罰鍰
    以外之沒入或其他種類行政罰，因兼具維護公共秩序之作用
    ，為達行政目的，行政機關仍得併與裁處」即明。
三、再聲明異議，屬一種司法救濟途徑，由法院審查受處分人所
    涉之違規事實是否成立，及原處分所適用之法條是否正確、
    裁罰是否適當，因法院負有司法審查之作用，對原處分失當
    時，應自為處分，以本案而言，既經受處分人聲明異議，就
    罰鍰、吊扣駕駛執照及安全講習等處罰效果，均應為一併重
    新諭知。經查：
  (一)本件受處分人於民國97年11月4日晚上7時24分許，飲酒後騎
    乘車牌號碼ZDC-298號輕型機車，行經高雄縣鳳山市○○路
    鳳甲國中前為警攔查，經警測得其呼氣中酒精濃度達每公升
    0.56毫克，已超過規定標準，乃依職權掣單舉發，其酒後不
    能安全駕駛動力交通工具之行為，經臺灣高雄地方法院檢察
    署檢察官以97年度偵字第32564號案件於98年2月20日為緩起
    訴處分，命受處分人於緩起訴處分確定後屆滿前6個月內向
    指定之公益團體、地方自治團體或社區提供50小時之義務勞
    務，緩起訴期間為1年，復經駁回再議而於98年3月19日確定
    ；而受處分人業已遵上開命令履行義務勞務完畢而於99年3
    月18日緩起訴期間期滿等情，有高雄市政府警察局高警交字
    第N00000000號舉發違反道路交通管理事件通知單、前揭緩
    起訴處分書、臺灣高等法院被告前案紀錄表等在卷可證，是
    上開事實，自堪認定。
  (二)關於原處分裁處罰鍰45,000元部分：
  1.按行政罰法第26條規定：「一行為同時觸犯刑事法律及違反
    行政法上義務規定者，依刑事法律處罰之。但其行為應處以
    其他種類行政罰或得沒入之物而未經法院宣告沒收者，亦得
    裁處之。前項行為如經不起訴處分或為無罪、免訴、不受理
    、不付審理之裁判確定者，得依違反行政法上義務規定裁處
    之」，此即所謂一事不二罰之原則。究其立法目的，係因一
    行為同時觸犯刑事法律及違反行政法上義務規定時，由於刑
    罰與行政罰同屬對不法行為之制裁，而刑罰之懲罰作用較強
    ，故依刑事法律處罰，即足資警惕時，實無一事二罰再處行
    政罰之必要，且刑事法律處罰，由法院依法定程序為之，較
    符正當法律秩序，應予優先適用，職此，因同時觸犯刑事法
    律及違反行政法上義務規定之行為，行政機關得否科以與刑
    罰相類之行政罰處罰，端視該行為之刑事訴追或審判程序終
    局結果而定，在刑事訴追、審判程式尚未終局確定前，行政
    機關自不得逕予裁罰，至於沒入或其他種類行政罰，因兼具
    維護公共秩序之作用，為達行政目的，行政機關仍得併予裁
    處。
  2.駕駛人酒後駕車經檢察官為緩起訴處分，並命駕駛人向指定
    機關提供義務勞務，駕駛人提供義務勞務係履行檢察官為緩
    起訴處分命令，此等命令名義上雖非刑罰，但其既造成受處
    分人勞務增加之不利益負擔，亦已對受處分人名譽、心理、
    自由等產生相當制約，性質上亦屬干預人民自由之處分，實
    質上為刑事處罰，與行政罰法第26條第1項之「依刑事法律
    」之處罰相當，自不得就同一行為再受行政罰鍰。又道路交
    通管理處罰條例第35條第8項規定：「前項汽車駕駛人，經
    裁判確定處以罰金低於本條例第92條第3項所定最低罰鍰基
    準規定者，應依本條例裁決繳納不足最低罰鍰之部分」，該
    條規定係以駕駛人經處以「罰金」確定為限，提供義務勞務
    非處以罰金，是檢察官以緩起訴命被告向指定之公益團體提
    供義務勞務，與道路交通管理處罰條例第35條第8項經裁判
    確定處以罰金性質有異，並無所謂差額可言，自無適用該條
    例之可能。
  3.本件受處分人因本件同一行為涉犯刑法第185條之3公共危險
    罪，業經臺灣高雄地方法院檢察署檢察官分案偵查，並於98
    年2月20日為緩起訴處分，並經職權送請再議駁回而確定，
    是以依照前揭說明，受處分人既因同一酒醉駕駛之行為同時
    觸犯刑事法律及違反行政法上義務，基於「一事不二罰」之
    行政罰原則，行政機關自不得就其罰鍰部分逕予裁罰。從而
    ，原處分機關於99年5月20日逕以受處分人酒後駕駛輕機車
    ，裁處罰鍰45,000元，尚有未洽。
  (三)關於原處分裁處吊扣小型車普通駕駛執照12個月部分：
  1.按道路交通管理處罰條例第68條於94年12月14日修正，並自
    95年3 月1 日施行（嗣於99年5 月5 日經總統以華總一義字
    第09900107731 號令修正公布，惟尚未經行政院以命令定其
    施行日期），修正前規定：「汽車駕駛人，因違反本條例及
    道路交通安全規則之規定，受吊扣或吊銷駕駛執照處分時，
    吊扣或吊銷其持有各級車類之駕駛執照」，修正後規定：「
    汽車駕駛人，因違反本條例及道路交通安全規則之規定，受
    吊銷駕駛執照處分時，吊銷其持有各級車類之駕駛執照」，
    將原規定之吊扣行為人所持有之各級車類駕駛執照等規定刪
    除，考其修正理由，乃舊法將違規駕駛人所持有各級車類之
    駕駛執照一併吊扣，失之過酷，影響人民工作及生活甚鉅，
    故修正後乃規定吊扣駕駛執照處分時，不再吊扣其持有各級
    車類之駕駛執照，僅得吊扣違規或違法當時所駕駛車種之駕
    駛執照（參見台灣高等法院暨所屬法院97年法律座談會刑事
    類提案第40號）。本件受處分人，領有普通小型車駕駛執照
    ，其駕駛輕型機車違反交通法令，依法所受之處分應為限制
    其駕駛輕型機車之權利，而非限制其駕駛普通小型車之權利
    。至於實際執行面，可由交通主管機關於普通小型車駕駛執
    照上或電腦檔存資料，註記吊扣輕型機車駕照，而為限制車
    類級別之駕駛資格，尚不得因受處分人無較低等級之駕照可
    供吊扣，即率爾代以吊扣較高等級之駕照或完全不予處罰（
    以上均參見台灣高等法院暨所屬法院98年法律座談會刑事類
    提案第23號）。
  2.受處分人駕駛輕型機車違反道路交通管理處罰條例第35條第
    1項第1款之規定，本應吊扣其輕型機車駕駛執照1年。查本
    件受處分人係領有普通小型車駕駛執照，此有證號查詢汽車
    駕駛人、證號查詢機車駕駛人資料在卷可稽，而受處分人係
    駕駛輕型機車違規，依現行道路交通管理處罰條例第68條規
    定，自僅得吊扣其輕型機車駕駛執照，並不得吊扣駕駛人所
    持有各級車類之駕駛執照，縱受處分人未領有輕型機車駕駛
    執照，惟依上開說明，仍可由交通主管機關於輕型機車駕駛
    執照上或電腦檔存資料，註記吊扣輕型機車駕照，而為限制
    車類級別之駕駛資格，原處分裁處受處分人吊扣小型車普通
    駕駛執照12個月，確有未當。
  (四)關於原處分裁處施以道路交通安全講習部分：
    查道路交通安全講習，係預防將來再犯危險之管制罰，而有
    別於前揭針對已發生違規事實科處罰鍰之行政秩序罰，屬行
    政罰法第26條第1項但書所稱之「其他種類行政罰」，尚不
    違反「一事不二罰」之法理，原處分裁處受處分人應施以道
    路交通安全講習部分，核無不當。
四、原審因而認抗告人依道路交通管理處罰條例第35條第1 項第
    1款之規定，裁處受處分人罰鍰45,000元部分，尚有不當，
    因而將原處分該部分撤銷，並諭知吊扣受處分人普通輕型機
    器腳踏車駕駛執照1年及參加道路交通安全講習之裁定，本
    院經核並無違誤。抗告人以上開情詞，提起抗告，而指摘原
    裁定不當，為無理由，應予駁回。
五、據上論結，應依道路交通案件處理辦法第26條、刑事訴訟法
    第412條，裁定如主文。
中    華    民    國    99    年    9     月    30    日
                  刑事第七庭    審判長法  官 莊飛宗
                                      法  官 謝宏宗
                                      法  官 蔡廣昇
以上正本證明與原本無異。
不得再抗告。
中    華    民    國    99    年    9     月    30    日
                                      書記官 曾允志

司法院資訊處製作；財團法人民間司法改革基金會備份。
